臺灣臺北地方法院民事判決　　　　　　　　　　　　九十三年度訴字第二四０七號
　　原　　　告　高明德即祭祀公業高淳泰管理人
　　原　　　告　高清山即祭祀公業高淳泰管理人
　　共　　　同
　　訴訟代理人　黃秀蘭律師
　　複代理人　　陳超凡律師
　　被　　　告　甲○○
　　訴訟代理人　劉錦隆律師
　　複代理人　　楊仲傑律師
當事人間調整租金事件，本院於九十三年八月十八日言詞辯論終結，判決如下：
    主      文
原告之訴駁回
訴訟費用由原告負擔。
    事實及理由
一、按訴狀送達後，原告不得將原訴變更或追加他訴，但擴張或減縮應受判決事項之
    聲明者，不在此限，民事訴訟法第二百五十五條第一項第三款定有明文。本件原
    告起訴時原聲明請求判決兩造就坐落台北市○○區○○段四小段三三四─一地號
    土地租賃契約之租金，應自起訴狀繕本送達翌日起調整為每坪一年稻谷一千九百
    台斤。嗣於九十三年八月十八日具狀聲明求為將租金調整為每坪一年稻谷一千零
    四十台斤，乃屬單純減縮應受判決事項之聲明，應予准許，合先說明。
二、原告起訴主張：被告承租原告所有坐落台北市○○區○○段四小段三三四─一號
    地號土地租賃契約之租金，雖經鈞院九十一年度重訴字一三八二號判決應自民國
    九十一年六月十三日起調整為每坪一年稻谷五百四十三台斤。惟該判決係認系爭
    土地之每年租金應為新台幣（以下同）一百一十六萬五千九百六十五元，經換算
    為稻谷，以每台斤二十一元計算，始得出每坪之年租金為稻谷五百四十三台斤，
    但稻谷之價格自我國加入ＷＴＯ後快速滑落，目前之市價僅約為每台斤六元，顯
    非該判決時所得預料，已符合情事變更原則。是以前揭判決所認定之每年租金一
    百一十六萬五千九百六十五元，換算為稻谷，以每台斤六元計算，每坪每年之租
    金應為一千九百台斤。為此依民法第四百四十二條規定請求調整租金。並聲明：
    請判決兩造就坐落台北市○○區○○段四小段三三四─一地號土地租賃契約之租
    金，應自起訴狀繕本送達翌日起調整為每坪一年稻谷一千零四十九台斤。
三、被告則以：鈞院九十一年重訴字第一三八二號判決以每台斤稻谷二十一元計算，
    係依原告之主張，本於當事人進行主義而引為判決依據，並非當時之稻谷價格為
    每台斤二十一元，故稻谷之價格於前開言詞辯論終結後並無原告所指滑落情事。
    又依民法第四百四十二條規定，必須租賃之不動產價值有所昇降，當事人始得聲
    請法院增減其租金。本件土地之價值自前開案件言詞辯論終結後既無上昇，原告
    顯不得請求調整租金云云置辯。並聲明：原告之訴駁回。
四、查系爭坐落台北市○○區○○段四小段三三四─一地號土地為祭祀公業高淳泰所
    有，由被告承租，未定有期限。原告曾於九十一年五月二十二日就系爭土地對被
    告起訴，先位聲明請求被告拆屋還地，備位聲明則請求調整租金，經本院以九十
    一年重訴字第一三八二號受理，於九十二年八月八日判決原告先位之訴駁回，至
    備位之訴部分則判決系爭土地租金應自九十一年六月十三日起，調整為每坪一年
    稻谷五百四十三台斤確定在案。而原告於該案審理中迭次陳報每台斤稻谷價格為
    二十一元（見本院九十一年度重訴字第一三八二號卷第四七、一二八頁），並經
    兩造於該案言詞辯論時同意以每台斤二十一元計算稻谷價格（見本院九十一年度
    重訴字第一三八二號卷第五五頁）。此為兩造所不爭執，並經本院調閱本院九十
    一年度重訴字第一三八二號卷宗查證無訛。
五、按租賃物為不動產者，因其價值之昇降，當事人得聲請法院增減其租金。但其租
    賃定有期限者，不在此限，民法第四百四十二條著有規定。該條所謂價值之昇降
    ，係指租賃物本身之價值，於租賃契約成立後有昇降者而言（最高法院二十六年
    滬上字第四號判例參照）。觀其文義，該條目的應在調和出租人與承租人間之利
    益衡平，避免因租賃未定期限，租賃物經過長時間社會演變、經濟榮衰，致價值
    有所昇降而與原訂租金數額顯不相當，使得出租人或承租人之一方受有損失，而
    失公允，故賦予當事人得聲請法院以形成判決來調整租金。查系爭土地於九十一
    年間聲請調整租金時，其公告土地現值每平方公尺為十四萬一千二百元，而九十
    三年度之公告土地現值則為每平方公尺十三萬四千元，其價值不昇反降。原告聲
    請將系爭土地自上開判決之租金每坪一年稻谷五百四十三台斤，調高為每坪一年
    稻谷一千零四十九台斤，顯與前揭條文之精神相左。
六、次按所謂情事變更，係指法律行為成立後，因不可歸責於當事人之事由，致情事
    變更，非當時所得預料，而依其原有效果顯失公平為要件。倘係當事人誤認某事
    實存在，嗣發現該事實並不存在者，既係當事人主觀之錯誤，而非客觀之情事有
    所變更，自無情事變更原則之適用（最高法院八十年台上字第五二四號、八十三
    年台上字第四八九號判決參照）。查九十二年七至八月稻穀平均市價每台斤分別
    為：梗種（蓬萊）九．三０六元、硬秈（在來）八．四０三元、軟秈（秈種）八
    ．三二五元；九十三年一至六月稻穀平均市價每台斤分別為：梗種（蓬萊）一一
    ．五一二元、硬秈（在來）九．一三八元、軟秈（秈種）一一．七九二元；此據
      行政院農業委員會以九十三年六月三十日農授糧字第０九三一一０三九五三號
      函覆明確（見本院卷第二八至二九頁）。本院九十一年重訴字第一三八二號判
      決系爭土地租金應調整為每坪一年稻谷五百四十三台斤，業如上述，其租金種
      類既為稻谷，則自判決時之九十二年八月八日迄今，因稻穀價格上揚，系爭土
      地租金實質已有提高。雖原告一再爭執其於本院九十一年重訴字第一三八二號
      一案中，誤將稻穀價格報為白米價格，致該案以每台斤二十一元之價格換算稻
      谷斤數，顯遠少於實際應付稻谷斤數云云。惟查，該二十一元之價格既為原告
      所陳報，復經兩造於該案言詞辯論中共同同意，雖與當時稻穀實際市價有所差
      異，然既屬可歸責於原告之事由，揆諸前揭說明，即無情事變更原則之適用。
七、綜上，本件原告並無得請求調整租金之事由，從而本件原告之訴為無理由，應予
    駁回。
八、訴訟費用負擔之依據：民事訴訟法第七十八條。
中　　　華　　　民　　　國　　九十三　　年　　　九　　　月　　　一　　　日
                              民事第四庭  法  官    盧彥如
正本係照原本作成
如對本判決上訴，須於判決送達後廿日內向本院提出上訴狀
中　　　華　　　民　　　國　　九十三　　年　　　九　　　月　　　一　　　日
                                          書記官    陳素卿
